臺灣新竹地方法院民事裁定  
111年度家調裁字第35號
相  對  人  戴邦輝  


聲  請  人  曾清真  

代  理  人  許語婕律師
複代理人    黃逸哲律師
相  對  人  戴金益  

            曾戴素淑

兼上二人
共同代理人  戴邦輝  

上列當事人間請求確認收養關係存在事件，本院裁定如下：    
    主  文
一、確認丁○○（女，民國○年○月○○日生，民國九十七年十二月二
    十三日歿，身分證統一編號：Ｚ○○○○○○○○○號）與曾水汴（民
    國前○○○年○月○○○日生，民國三十七年七月五日歿，身分證
    統一編號：ＪＢ○○○○○○○號）之收養關係存在。
二、程序費用由聲請人負擔。　　
    理  由
壹、程序部分：
    按當事人就不得處分之事項，其解決事件之意思已甚接近或
    對於原因事實之有無不爭執者，得合意聲請法院為裁定，家
    事事件法第33條第1項定有明文。又依同法第35條第1項規定
    ，上開裁定確定者，與確定判決有同一之效力。查本件有關
    確認收養關係存否之身分問題屬當事人不得處分之事項，兩
    造業於民國111年9月13日均當庭表示不爭執丁○○與曾水汴間
    之收養關係存在，且依前揭規定表示合意聲請法院為裁定，
    經核於法尚無不合，應予准許。
貳、實體部分：
一、聲請意旨略以：伊為曾水汴之子，相對人乙○○、丙○○及甲○○
    ○（下分稱其名，合稱乙○○等人)為丁○○之子女。丁○○原名陳
    氏密，5年7月18日出生，父母為陳臨、陳鄭氏圭，嗣於8年5
    月5日經曾水汴收養，更名曾氏密，而曾水汴之日治戶籍謄
    本上清楚載明「陳臨之女大正（民國)8年5月5日養子緣組入
    戶，登記養女曾氏密」。迄曾氏密於25年1月18日與戴漢通
    結婚，入籍於戴曾氏玉戶內，冠夫姓為戴氏密，而戴漢通之
    日治戶籍謄本上亦清楚載明「曾水汴養女昭和11年（民國25
    年)1月18日婚姻入籍」。後丁○○於35年初設戶籍於戴記戶內
    ，並申報姓名為丁○○。顯見曾水汴與丁○○間有收養合意存在
    ，並以登記公示，且兩人間之收養關係存續至丁○○結婚，亦
    無旁證足徵有終止收養之情，現為辦理曾水汴之遺產繼承登
    記，是丁○○與曾水汴間收養關係存在與否，攸關兩造之權益
    ，故本件有確認利益，爰請求確認丁○○與曾水汴間之收養關
    係存在等語。
二、乙○○等人對聲請人之主張均不爭執，並均同意法院逕行裁定
    。
三、得心證之理由：
(一)按就法律所定親子或收養關係有爭執，而有即受確認判決之
    法律上利益者，得提起確認親子或收養關係存在或不存在之
    訴，家事事件法第67條第1項定有明文。又所謂即受確認判
    決之法律上利益，係指因法律關係之存否不明確，致原告在
    私法上之地位有受侵害之危險，而此項危險得以對於被告之
    確認判決除去之者而言。本件乙○○等人之母丁○○之個人戶籍
    資料未記載養父曾水汴之姓名，有戶籍資料可證（見本院11
    1年度家調字第441號卷〈下稱家調卷〉第73頁)。是丁○○與曾
    水汴間收養關係是否存在即不明確，致聲請人處於不安定之
    法律地位，在私法上有受侵害之危險，而此不確定之法律地
    位及危險狀態，法院得以判決除去之，為使身分關係明確及
    戶籍登記正確，應認聲請人提起本件請求具受確認裁判之法
    律上利益。
(二)次按關於親屬之事件，在民法親屬編施行前發生者，除本施
    行法有特別規定外，不適用民法親屬編之規定，民法親屬編
    施行法第1條前段定有明文。又於臺灣光復前之日據時期臺
    灣地區之親屬事件，應依當地之習慣決之，而不適用民法親
    屬編之規定，亦不適用當時日本民法之規定。復按日據時期
    之戶口調查簿既為日本政府之公文書，其登記內容自有相當
    之證據力，如無與戶口調查簿登載內容相反之事實存在，就
    其所登載之事項應有證據力。經查，丁○○於日治時期大正5
    年7月8日（民國5年7月8日）出生，為陳臨、鄭氏圭之三女
    ，戶主陳埤之孫，登記姓名為「陳氏蜜」，嗣於大正8年5月
    5日（民國8年5月5日）養子緣組入戶為曾水汴之養女，姓名
    記載為「曾氏密」，同日並自戶主陳臨（按即陳埤之子)戶
    內養子緣組除戶，迄於昭和11年1月18日（民國25年1月18日
    )以曾水汴養女之身分與戴漢通結婚，姓名變更為「戴氏密
    」，並婚姻入籍戶主戴曾氏玉戶內。後於臺灣光復後35年初
    次設籍，申報姓名為「丁○○」，父母姓名欄記載為陳臨、陳
    鄭圭，未有養父母之記載，教育程度則為不識字等節，有新
    竹○○○○○○○○○111年8月8日竹北市戶字第1110002034號函暨丁
    ○○之戶籍資料在卷可證（見本院家調卷第77頁、第80頁、第
    83至84頁、第91頁、第97頁、第100頁、第103頁、第106頁
    反面、第109頁)。是自日據時期之戶口調查簿均載明丁○○自
    幼為曾水汴收養，且以曾水汴養女身分出嫁，復未見丁○○於
    結婚後與養父曾水汴有終止收養關係之記載，應認丁○○與曾
    水汴間之收養關係未經終止而仍存續。再者，聲請人當庭陳
    述自幼即知丁○○為曾水汴之養女，幼年曾受丁○○之照顧等語
    ；而乙○○亦稱丁○○確實係曾水汴之養女，且丁○○曾帶伊等至
    曾水汴太太住處，伊等稱曾水汴太太為阿媽等語，亦有本院
    111年9月13日調解程序筆錄可佐。另參酌光復初設戶籍申請
    書所載，丁○○之教育程度為不識字，應無能力核實該戶籍登
    記內容。是自無從僅憑該戶籍登記申請書之記載，即認丁○○
    已與曾水汴終止收養關係。
(三)綜合上述，丁○○依日據時期之戶口調查簿登記自幼為曾水汴
    之養女，又查無丁○○與曾水汴有終止收養關係之事實，亦無
    其他與日據時期戶口調查簿登載內容相反之事實存在，即應
    認丁○○與曾水汴間收養關係存在。故聲請人主張丁○○與曾水
    汴間收養關係存在，且為乙○○等人所不爭執，合於上揭規定
    ，是本件為有理由，應予准許。
四、本院審酌聲請人訴請確認收養關係存在雖於法有據，然乙○○
    等人之應訴乃法律規定所不得不然，自屬伸張或防衛權利所
    必要，亦不可歸責於乙○○等人，本院因認本件聲請程序費用
    應由聲請人負擔，較為允當。
五、依家事事件法第51條，民事訴訟法第81條第2款規定，裁定
    如主文。
中　　華　　民　　國　　111 　年　　9 　　月　　27　　日
                  家事法庭     法  官　高敏俐 
正本係照原本作成。
如不服本裁定，應於送達後十日內向本院提出抗告狀，並繳納抗
告費新臺幣1千元。
中　　華　　民　　國　　111 　年　　9 　　月　　27　　日
                               書記官　邱文彬